【裁判字號】    99,易,518
【裁判日期】    990928
【裁判案由】    詐欺
【裁判全文】
臺灣嘉義地方法院刑事判決               99年度易字第518號
公  訴  人  臺灣嘉義地方法院檢察署檢察官
被      告  甲○○
被      告  戊○○
上列被告因詐欺案件，經檢察官提起公訴（99年度偵字第4877號
）及移送併辦（臺灣雲林地方法院檢察署99年度偵字第4119、41
22號），本院判決如下：
    主  文
甲○○共同犯詐欺取財罪，累犯，處有期徒刑捌月；又共同犯詐
欺取財罪，累犯，處有期徒刑拾月。應執行有期徒刑壹年肆月。
戊○○幫助犯詐欺取財罪，處有期徒刑陸月，如易科罰金，以新
臺幣壹仟元折算壹日。
    犯 罪 事 實
一、甲○○前因違反懲治走私條例案件，經臺灣士林地方法院以
    87年度訴緝字第92號判決判處有期徒刑4 月確定，另因違反
    毒品危害防制條例案件，經臺灣高等法院高雄分院以87年度
    上訴字第2270號判決判處有期徒刑10年確定，上開2 罪經定
    應執行有期徒刑10年2 月確定，甫於民國95年9 月14日縮短
    刑期假釋出監，並付保護管束，至97年2 月17日保護管束期
    滿假釋未經撤銷，以已執行完畢論。另戊○○知悉金融機構
    帳戶係個人理財之重要工具，關係個人財產、信用之表徵，
    其得預見將自己所有金融機構帳戶交付他人，將可能作為不
    法用途使用，而其發生並不違背其本意，竟基於幫助詐欺之
    未必故意，於99年6 月2 日在合作金庫銀行林內分行開戶，
    旋將上開帳戶（帳號：0000000000000 ）、提款卡交給甲○○並告知密碼作為詐騙之用。甲○○與真實姓名年籍不詳、
    綽號「阿雄」為首之詐欺集團成員取得戊○○上開帳戶資料
    後，竟共同基於意圖為自己不法所有之犯意聯絡，約定由甲○○擔任詐騙集團之車手，而詐騙集團成員實施詐術，共同
    先後為下列之詐欺取財犯行：
  (一)於99年6 月7 日10時50分許，詐騙集團成員利用網路MSN 即
    時通訊，向丙○○佯稱其為香港賽馬會之工作人員，並稱下
    注將有高額獎金，致丙○○信以為真而陷於錯誤，隨即依指
    示於翌日10時50分許，匯款新臺幣（下同）3 萬元至戊○○
    所提供之上開帳戶。甲○○遂依「阿雄」指示，至位於雲林
    縣斗六市合作金庫銀行之提款機提領丙○○之匯款3萬元，
    旋交付給「阿雄」，「阿雄」並給付甲○○2000元作為此次
    取款之報酬。
  (二)又於同年6 月1 日中午，以未顯示電話向乙○○佯稱其為房
    屋土地之仲介，並稱彰化市西門口附近有2 筆土地要介紹買
    賣，經過幾天溝通殺價後，乙○○同意對方開出之價格，致
    乙○○信以為真而陷於錯誤，並於6 月11日11時許，依詐騙
    集團成員之指示，匯款31萬元至吳成偉（另由臺灣桃園地方
    法院檢察署檢察官偵辦）所提供之第一銀行內壢分行帳戶（
    帳號：00000000000 ）。甲○○遂依「阿雄」指示，於99年
    6 月14日11時30分許，至位於嘉義市○○○路427 號第一銀
    行興嘉分行之臨櫃，欲提領乙○○之匯款31萬元之際，惟因
    乙○○發覺受騙而已報警將上開帳戶列為警示帳戶，甲○○
    於領款時遂遭警方當場逮捕，並扣得戶名為吳成偉之存摺及
    取款憑條、刻有「吳成偉」木頭印章、戊○○所有上開合作
    金庫林內分行存摺及提款卡、林內郵局存摺及提款卡、NOKI
    A 手機等物。
二、戊○○將上開合作金庫林內分行帳戶之存摺、提款卡交給甲○○並告知密碼作為詐騙之用，真實姓名年籍不詳之詐欺集
    團成員取得戊○○上開帳戶資料後，竟基於意圖為自己不法
    所有之犯意聯絡，於99年6 月9 日，利用網路MSN 即時通訊
    ，向丁○○佯稱其為香港賽馬會之工作人員，並稱下注將有
    高額獎金，致丁○○信以為真而陷於錯誤，隨即依指示於同
    日11時24分許，匯款5 萬元至戊○○所提供之上開帳戶內。
    嗣丁○○發覺有異，報警處理始悉受騙。
三、案經嘉義市警察局第一分局報告臺灣嘉義地方法院檢察署檢
    察官偵查起訴，及雲林縣警察局斗六分局報告臺灣雲林地方
    法院檢察署檢察官移送併案。
    理  由
一、證據能力部分
    按被告以外之人於審判外之陳述，雖不符刑事訴訟法第159
    條之1 至第159 條之4 之規定，而經當事人於審判程序同意
    作為證據，法院審酌該言詞陳述或書面陳述作成時之情況，
    認為適當者，亦得為證據。當事人、代理人或辯護人於法院
    調查證據時，知有第159 條第1 項不得為證據之情形，而未
    於言詞辯論終結前聲明異議者，視為有前項之同意，刑事訴
    訟法第159條之5定有明文。查本件被告甲○○、戊○○於言
    詞辯論終結前，對於下述本院採為認定犯罪事實依據之各項
    證據之證據能力，均未聲明異議（見本院卷第64、90頁），
    復經本院於審理時逐一提示予被告表示意見（見本院卷第10
    5 至111 頁），本院審酌該等證據之取得過程並無瑕疵，與
    本案待證事實間復具有相當之關聯性，以之為本案證據並無
    不當，自得採為本件認定事實之基礎，合先敘明。
二、被告甲○○部分
    上揭犯罪事實，業據被告甲○○於警詢、偵查及本院審理中
    坦承不諱（分別見嘉義市政府警察局第一分局警卷第1 至6
    頁、偵卷第20至21頁、本院卷第67、90、124 至126 頁），
    核與告訴人丙○○、乙○○指訴情節相符（見同上警卷第17
    至21頁），並有上開合作金庫林內分行帳戶交易資料查詢單
    、第一銀行內壢分行之帳戶存摺資料影本及搜索扣押筆錄、
    扣押物品目錄表、證人丙○○存款憑條影本、「吳成偉」取
    款憑條影本各1 紙、扣押物品照片1 張，及告訴人丙○○、
    乙○○內政部警政署反詐騙案件紀錄表、受理詐騙帳戶通報
    警示簡便格式表、受理各類案件紀錄表、受理刑事案件報案
    三聯單各1 紙、彰化分局中華路派出所金融機構聯防機制通
    報單1 紙等在卷可稽（見交查卷第8 至10頁、同上警卷第23
    至25、27至28、32、33至41頁）。此外，亦有扣案戶名為吳
    成偉之上開第一銀行內壢分行存摺及取款憑條、刻有「吳成
    偉」木頭印章、被告戊○○所有上開合作金庫林內分行存摺
    及提款卡等物可資佐證。綜上事證互核，足證被告甲○○上
    開自白確與事實相符，要屬無疑。從而，本案事證明確，被
    告甲○○上開2 次詐欺取財犯行，應堪認定。
三、被告戊○○部分
  (一)訊據被告戊○○固坦承有於99年6 月2 日前往合作金庫林內
    分行開立上開帳戶，並將上開帳戶存摺、提款卡交由被告甲○○，及告知密碼供其使用等事實，惟矢口否認有何幫助詐
    欺取財犯行，辯稱：伊係基於朋友之情將上開合作金庫林內
    分行帳戶借予被告甲○○使用，當時被告甲○○說朋友要匯
    錢給他，他的帳戶不能用，並說郵局帳戶不方便匯款，要開
    立合作金庫匯錢比較方便，所以伊都沒有問，伊並沒有幫助
    詐欺取財之故意云云。
  (二)上開帳戶係由被告戊○○於99年6 月2 日向合作金庫林內分
    行申領，並於開立後隨即將上開帳戶存摺、提款卡交予被告
    甲○○，並告知密碼乙節，業據證人即共同被告甲○○於本
    院審理中證述：99年6 月2 日被告戊○○專程為了將帳戶借
    伊而去合作金庫林內分行開戶，並於當日下午開戶後在林內
    鄉公所旁邊將上開帳戶存摺、提款卡交予伊，並告知密碼等
    語明確（見本院卷第95頁），核與被告戊○○於本院審理中
    供承；99年6 月2 日伊去合作金庫林內分行開戶，開戶後當
    天就交給證人甲○○使用，因為證人甲○○說郵局帳戶不行
    ，所以叫伊開一個銀行帳戶等語相符（見本院卷第118 頁）
    ，並有上開帳戶客戶交易資料查詢單、合作金庫林內分行99
    年7 月7 日台金林內字第0990002412號函附被告戊○○開戶
    資料影本等在卷可佐（分別見交查卷第8 至10頁、雲林縣警
    察局斗六分局警卷第10至13頁背面）。
  (三)又證人即告訴人丙○○、被害人丁○○分別於99年6 月7 日
    、99年6 月9 日遭詐騙集團以MSN 即時通訊方式，佯稱為香
    港賽馬會工作人員，投注即有高額獎金云云，而遭詐騙，並
    分別於同年月8 日、9 日分別匯款3 萬、5 萬元至被告戊○○上開帳戶等情，亦據證人丙○○、丁○○於警詢中證述明
    確（分別見嘉義市政府警察局第一分局警卷第19至21頁、雲
    林縣警察局斗六分局警卷第7 至8 頁），並有上開帳戶客戶
    交易資料查詢單、證人丙○○存款憑條影本、證人丙○○內
    政部警政署反詐騙案件紀錄表、受理詐騙帳戶通報警示簡便
    格式表、受理各類案件紀錄表、受理刑事案件報案三聯單，
    以及證人丁○○存款憑條影本、內政部警政署反詐騙案件紀
    錄表、受理詐騙帳戶通報警示簡便格式表、受理各類案件紀
    錄表、受理刑事案件報案三聯單各1 紙等附卷可稽（證人丁○○書證資料參見雲林縣警察局斗六分局警卷第9 頁背面、
    19至22頁），足見被告戊○○上開帳戶確係供證人甲○○所
    屬詐騙集團所使用，令證人丙○○、丁○○分別詐騙而分別
    匯款3 萬元、5 萬元存入該帳戶之事實，要堪認定。
  (四)被告戊○○於本院審理時固以前詞置辯，然查：(1)被告戊○○於99年6 月2 日專程開立上開合作金庫林內分行帳戶借予
    證人甲○○使用，並於開戶當日即交由證人甲○○使用，此
    外，於開立上開合作金庫林內分行帳戶前另有提供其郵局帳
    戶供其使用等情，業據證人甲○○於本院審理中證述：另有
    借用郵局帳戶，也有提款卡；99年6 月2 日專程為了借伊而
    去開立上開合字金庫林內分行帳戶，當天下午在林內鄉公所
    旁邊交給伊等語無誤（見本院卷第93、95頁），核與被告戊○○於本院審理中自承：大約今年五月份的時候，證人甲○○有跟伊借用郵局帳戶，99年6 月2 日去合作金庫林內分行
    開戶，開戶當天就交給證人甲○○使用等語相符（見本院卷
    第113 、118 頁），並有證人甲○○當場查獲時扣案之被告
    戊○○郵局帳戶存摺、提款卡可資佐證，是被告戊○○除專
    程開立上開合作金庫林內分行帳戶借予證人甲○○外，另已
    有提供其郵局帳戶供其使用等情，自可認定。準此，被告戊○○辯稱證人甲○○因友人欲匯款而須使用帳戶乙情倘如真
    實，則有其所借用證人甲○○之郵局帳戶使用即可，何須再
    行借予上開合作金庫林內分行帳戶？再者，郵局、行庫等金
    融機構帳戶一般存提款業務，均可互通作業，此為一般社會
    常情，而被告戊○○亦係使用金融機構帳戶之人，對此金融
    機構跨行提款作業功能之常情，豈有不知之理？被告戊○○
    僅以證人甲○○稱「郵局帳戶不好用」云云，即另行不辭煩
    勞專程於99年6 月2 日另行開立上開合作金庫林內分行帳戶
    後隨即交由證人甲○○使用，顯然有悖常情。又被告戊○○
    另稱證人甲○○因恐錢匯入其本身帳戶後，會被國稅局查扣
    ，因而借予帳戶供其使用云云，惟金融機構開立帳戶作業並
    非繁瑣，且亦非有遭國家機關查扣帳戶之紀錄後，其所開立
    之所有帳戶均會遭國家機關紀錄追蹤並同時予以查扣乙節，
    亦屬社會常情，應為一般人所知悉，被告戊○○豈有基於此
    種荒謬理由即將屬於攸關存戶個人財產權益之保障，倘有不
    明之金錢來源，甚而攸關個人之法律上之責任，其專有性甚
    高之金融帳戶，隨意交由證人甲○○使用之理？是被告戊○○上開辯稱，顯均係卸責之詞，不足採信。至證人甲○○於
    本院審理中之證述，同有上開違逆常情之處，自非可採信。
    (2)金融機構帳戶為個人理財之工具，為便利大眾使用此一理
    財工具，以活絡資金供需，金融機構對於申請開立帳戶並未
    設有任何特殊限制，一般民眾皆能自由申請開戶，並得同時
    在不同金融機構申請開立多數帳戶使用，且目前金融機構之
    開戶手續均相當迅速簡便，此乃眾所周知之事實。又依一般
    人之社會生活經驗，個人經由合法管道取得之收入，若欲利
    用金融機構帳戶存放或提領，本可以自己名義向金融機構申
    請開戶，殊無大費周章以價購或商借方式取得，而使用他人
    名義金融機構帳戶之必要，況近年來各類詐欺、恐嚇取財案
    件層出不窮，詐欺或恐嚇取財集團為逃避追緝，往往利用人
    頭帳戶作為受領及提取贓款之帳戶，此不僅廣為平面及電子
    媒體所披載，亦經政府機關一再宣導提醒民眾防範。尤以現
    今各地金融機構所設置之自動櫃員機，莫不設有轉帳匯款操
    作之警示畫面，或張貼明顯之警示標語，促請使用者注意勿
    輕易受騙而將款項轉入他人帳戶。衡諸目前社會資訊藉由電
    視、廣播、報章雜誌甚至電腦網路等管道流通之普及程度，
    以及一般人在金融機構開立帳戶、使用自動櫃員機從事提款
    或轉帳交易之頻繁，苟見有人寧可向不特定人收購或蒐集他
    人金融機構帳戶使用，亦不思、不願以自己名義向金融機構
    申請開戶，其居心為何，實昭然若揭，帳戶所有人焉能安心
    將其帳戶之存摺、印鑑章、提款卡及密碼提供予此類蒐購帳
    戶之人，而對該人取得帳戶之目的在於實施財產犯罪乙節絲
    毫未加懷疑？本案被告戊○○學歷為國中畢業（見本院卷第
    128 頁），應係稍具智識之成年人，且有相當之工作與社會
    生活經驗，其對前述社會情況絕非全無所悉，堪認其已預見
    證人甲○○可能為財產犯罪集團成員，將上開合作金庫林內
    分行帳戶提供予該人使用，即可能被詐欺取財集團用於受領
    對不特定多數人詐欺所得之贓款等事實，而被告戊○○竟仍
    將上開合作金庫林內分行帳戶之存摺、提款卡連同密碼提供
    予上開詐騙集團成員，容任該集團使用其帳戶，嗣果有上開
    詐騙集團成員利用其帳戶實施前揭詐欺取財犯罪，則被告戊○○上開帳戶遭上開詐騙集團用於受領對不特定多數人詐欺
    取財所得贓款此一事實，自不違背被告戊○○之本意，被告
    戊○○行為時主觀上有幫助他人詐欺取財之不確定故意，至
    無疑問。
  (五)綜上各節所述，本案事證已臻明確，被告戊○○所為辯解不
    足採信，其犯行洵堪認定，應依法論科。
四、查詐欺集團成員對告訴人乙○○施以詐騙後，告訴人乙○○
    信以為真，隨即於99年6 月11日11時許，匯款至吳成偉上開
    第一銀行內壢分行帳戶內，則該匯入之款項已在詐欺集團成
    員之支配掌控中，該詐欺取財行為即已既遂，雖被告甲○○
    尚未前往領取，而經告訴人乙○○發覺有異報警，將上開吳
    成偉第一銀行內壢分行帳戶列為警示帳戶後，當場逮捕被告
    甲○○，然此為嗣後追回之問題，尚不影響詐欺既遂之認定
    ，核其所為，均係犯刑法第339 條第1 項之詐欺取財罪。另
    被告戊○○提供上開合作金庫林內分行帳戶之存摺、提款卡
    及密碼予被告甲○○所屬之詐騙集團，作為詐欺取財所用之
    出入帳戶，供該集團作為詐騙告訴人丙○○、被害人丁○○
    款項之助力，所實施者非屬詐欺取財之構成要件行為，且係
    基於幫助犯意為之，核其所為，係犯刑法第30條第1 項、第
    339 條第1 項詐欺取財罪之幫助犯，並應依刑法第30條第2
    項之規定，依正犯之刑減輕之。被告甲○○所犯上開2 次詐
    欺取財犯行，犯意各別、行為互殊，應予分論併罰。被告戊○○以1 幫助行為，幫助上開詐騙集團先後對如告訴人丙○○、被害人丁○○詐欺取財，係以1 幫助行為，侵害2 被害
    人之財產法益，為想像競合犯，應依刑法第55條之規定從一
    重之幫助詐欺取財罪論處（臺灣高等法院暨所屬法院96年法
    律座談會研討結果參照）。另被告甲○○前因違反懲治走私
    條例案件，經臺灣士林地方法院以87年度訴緝字第92號判決
    判處有期徒刑4 月確定，另因違反毒品危害防制條例案件，
    經臺灣高等法院高雄分院以87年度上訴字第2270號判決判處
    有期徒刑10年確定，上開2 罪經定應執行有期徒刑10年2 月
    確定，甫於95年9 月14日縮短刑期假釋出監，並付保護管束
    ，至97年2 月17日保護管束期滿假釋未經撤銷，以已執行完
    畢論等情，有臺灣高等法院被告前案紀錄表1 份附卷足參，
    其受有期徒刑之執行完畢後5 年內，故意再犯本件有期徒刑
    以上之2 罪，均為累犯，均應依刑法第47條第1 項之規定加
    重其刑。爰審酌被告甲○○素行不佳，被告戊○○素行尚佳
    ，各有其臺灣高等法院被告前案紀錄表在卷可參，被告甲○○於本院審理中自承：國小畢業，已經離婚，有3 個小孩，
    最大30歲，最小26歲，均不需伊扶養，羈押前打零工，日薪
    約1000元，父親過世，母親83歲，由伊弟弟扶養，有一個弟
    弟、妹妹，均已成年，與太太已經離婚，不需要給贍養費等
    家庭狀況。被告戊○○於本院審理中自承：國中畢業，已經
    離婚，沒有小孩，無需給付贍養費，目前開卡拉OK月收入不
    固定，伊是老闆，與他人合夥，薪水約1 、2 萬元，從事外
    場，大多招呼客人，1 個月分紅1 次，大約可分到3 、4 萬
    元，父親86歲，母親往生，父親由伊與哥哥一起照顧，家中
    開銷都是由伊與哥哥負責，另有1 個弟弟，3 個姊姊已經出
    嫁，除了父親外，無其餘需要伊扶養的人等家庭狀況。被告
    甲○○為圖私利，不以正當方式謀取生計，反而加入詐騙集
    團負責蒐集帳戶、取款車手之工作，對於侵害他人財產法益
    之犯罪環節內，佔有相當程度之比重，且造成告訴人丙○○
    、乙○○，共計34萬元之損害，告訴人乙○○31萬元部分，
    尚未領取即遭查獲。而被告戊○○於此詐欺集團犯案猖獗，
    利用人頭帳戶存提贓款之事迭有所聞之際，仍將其所開立之
    上開帳戶存簿等物提供予上開詐騙集團使用，容任彼等使用
    上開帳戶一再遂行犯罪，雖被告戊○○並非最終之獲利者，
    惟所為已實際造成如告訴人丙○○、被害人丁○○，共計8
    萬元之財產損害，並使國家機關追查上開詐騙集團成員或各
    該被害人尋求救濟均趨於困難，降低上開詐騙集團為警查獲
    及遭追償不法所得之風險，助長社會上詐欺取財盛行之歪風
    ，危害治安甚鉅。又考量被告甲○○雖坦承犯行，惟就如何
    取得被告戊○○上開帳戶使用等情，均未坦承，被告戊○○
    亦否認犯行，且其等2 人迄未與任何被害人達成民事和解、
    賠償其等所受損害，無從令本院見其等悔悟之心，及檢察官
    對被告甲○○具體求處有期徒刑2 年，被告戊○○具體求處
    有期徒刑8 月尚屬過重等一切情狀，分別量處如主文所示之
    刑，並就被告甲○○部分定應執行之刑，就被告戊○○部分
    併諭知易科罰金之折算標準，以資懲儆。
五、末查，扣案之戶名為吳成偉之存摺、刻有「吳成偉」木頭印
    章、戊○○所有上開合作金庫林內分行存摺及提款卡、林內
    郵局存摺及提款卡等物，均非被告甲○○所有。而蓋有「吳
    成偉」印鑑章之取款憑條於被告甲○○提出行使取款時，其
    所有權已為第一銀行興嘉分行所取得，亦非被告甲○○所有
    。至NOKIA 廠牌行動電話，亦非被告甲○○為上開詐欺犯行
    所用之工具，是上開扣案物，於被告甲○○犯行項下，均不
    宣告沒收。另按沒收在立法上屬於從刑之一種，刑法除違禁
    物應強制沒收，採義務沒收主義外，固均採職權沒收主義，
    即沒收與否，審理之法院本有裁量之權。沒收之目的，除在
    考量能否達到預防犯罪之作用外，亦應審酌得否維護公共利
    益或公共安全（最高法院92年度台上字第348 號判決意旨參
    照）。本件被告戊○○上開扣案合作金庫林內分行帳戶之存
    摺、提款卡，雖係幫助詐騙集團行騙所用之工具，惟上開帳
    戶業已列為警示帳戶，所申請之上開帳戶存摺、提款卡，即
    無從再供詐欺取財等財產犯罪帳戶使用，是沒收該等物品與
    否對於犯罪預防、公共利益之維護均無影響。又屬於金融業
    者與存戶間存提款所用證明、紀錄之帳戶本身既無法沒收，
    僅沒收上開存摺、提款卡，俟上開帳戶解除警示後，被告戊○○仍得另行申請補發存摺、提款卡，是僅沒收上開存摺、
    提款卡對於犯罪預防或公共利益維護，亦毫無助益可言。此
    外，上開存摺、提款卡又非違禁物，是本院認上開存摺、提
    款卡尚無沒收之必要，爰不予宣告沒收，亦併敘明。
據上論斷，應依刑事訴訟法第299 條第1 項前段，刑法第28條、
第30條第1 項、第2 項、第339 條第1 項、第47條第1 項、第55
條前段、第41條第1 項前段、第51條第5 款，刑法施行法第1 條
之1 第1 項、第2 項前段，判決如主文。
本案經檢察官林俊良到庭執行職務。
中    華    民    國    99    年    9     月    28    日
                  刑事第一庭    審判長法  官  許進國
                                      法  官  呂美玲
                                      法  官  張志偉
以上正本證明與原本無異。
如不服本判決應於收受判決後10日內向本院提出上訴書狀，並應
敘述具體理由；其未敘述上訴理由者，應於上訴期間屆滿後20日
內向本院補提理由書（均須按他造當事人之人數附繕本）「切勿
逕送上級法院」。告訴人或被害人如對於本判決不服者，應具備
理由請求檢察官上訴，其上訴期間之計算係以檢察官收受判決正
本之日期為準。
中    華    民    國    99    年    9     月    28    日
                                      書記官  張子涵
附錄法條：
中華民國刑法第339條第1項
（普通詐欺罪）
意圖為自己或第三人不法之所有，以詐術使人將本人或第三人之
物交付者，處 5 年以下有期徒刑、拘役或科或併科 1 千元以下
罰金。

司法院資訊處製作；財團法人民間司法改革基金會備份。
